臺灣高等法院高雄分院刑事判決　　　　　　　　　九十一年度上易字第一二六九號
　　上　訴　人　台灣高雄地方法院檢察署檢察官
　　被　　　告　乙○○○
　　被　　　告　甲○○
　　共　　　同
　　選任辯護人　顏宏斌
右上訴人因被告詐欺等案件，不服臺灣高雄地方法院九十一年度易字第一九三號中華
民國九十一年七月十五日第一審判決（起訴案號：臺灣高雄地方法院檢察署九十年度
偵字第一九二九一號），提起上訴，本院判決如左：
      主  文
上訴駁回。
      理  由
一、公訴意旨略以：被告乙○○○與甲○○二人為夫妻關係，二人與劉斌（已歿）為
    朋友關係。緣黃建福（過失致死部分業經原審法院判處有期徒刑六月，緩刑二年
    確定）於民國九十年十月九日下午一時許駕駛車牌號碼ＴＯ－三○九○號自用小
    客車（以下稱黃車），在高雄縣岡山鎮○○○路十號與八號前，因過失未注意當
    時同方向在前騎乘腳踏車於機車道上之劉斌，致煞車不及而黃車右前車頭撞擊劉
    斌騎乘之腳踏車，劉斌因受有頭部外傷併顱骨骨折、硬腦膜下出血送醫急救等。
    被告二人於九十年十月九日起明知黃建福為肇事者亦即在客觀事實上係違反刑法
    之犯人，因劉斌住院期間均屬昏迷狀態，診治情況不佳，隨時可能死亡。被告二
    人因與劉斌相熟，知悉劉斌為榮民身份，在臺並無其他親屬，而劉斌因車禍案件
    與黃建福間之和解事宜應由榮民服務處等機關負責處理，被告二人竟基於共同意
    圖為自己不法所有之犯意聯絡，趁劉斌並無其他家屬得以處理上開車禍事宜之便
    ，意欲藉此機會賺取不法之和解金額，謀議以「隱滿黃建福車禍犯行及處理劉斌
    後事」為由，於肇事次日即向黃建福要求賠償金額新臺幣（下同）一百萬元，因
    黃建福認為一百萬元過高無法給付，故雙方並未達成協議；嗣於同年月十二日因
    醫院通知被告乙○○○與黃建福，表示劉斌情況並不樂觀，故被告二人與黃建福
    約定再次見面，黃建福因肇事後心虛，恐罹刑責，至誤信被告二人得以代表劉斌
    提出和解，且於收受金錢後將確實代為處理劉斌之後事並隱瞞黃建福犯案情節，
    故黃建福同意以六十萬元達成協議，被告二人允諾黃建福不用報案並且將處理劉
    斌後事，黃建福陷於錯誤當日即與被告甲○○簽立協議書，並當場給付三十萬元
    ；嗣於同年月十五日上午九時五十四分劉斌不治死亡，臺灣高雄地方法院檢察署
    於同年月十六日據報相驗，於進行屍體相驗前，被告乙○○○以劉斌之朋友身份
    經警方先行訊問，被告乙○○○因事前與被告甲○○、黃建福共謀，協議隱瞞案
    情並使犯罪人黃建福得以躲避查緝而脫免逮捕，故於高雄縣警察局岡山分局壽天
    派出警訊中，當警員柯良穎訊問死者劉斌有無與他人結怨？有無他殺嫌疑時？被
    告乙○○○均答稱：「沒有」。並表示劉斌的屍體要交由榮民之家處理。次於臺
    灣高雄地方法院檢察署同日相驗時，檢察官相驗劉斌屍體後，認死亡原因有異，
    而訊問到場之被告乙○○○，劉斌死亡之可能原因及劉斌的腳踏車有無被撞過之
    情時，被告乙○○○竟答稱：「死者劉斌經常騎腳踏車或機車出門，經常跌倒、
    發生車禍、我不知道腳踏車有無被撞過」等詞，企圖誤導檢察官朝劉斌為意外死
    亡方向偵辦，使黃建福得以因此躲避查緝而脫免逮捕，而被告二人方可因此取得
    雙方協議之後續三十萬元。然經檢察官察覺劉斌死因有異，飭警追查並複驗劉斌
    屍體後，始悉上情。因認被告二人共同涉有刑法第一百六十四條第一項使犯人隱
    避罪嫌及同法第三百三十九條詐欺罪嫌云云。
二、按犯罪事實應依證據認定之，無證據不得推定其犯罪事實，又不能證明被告犯罪
    或其行為不罰者，應諭知無罪之判決，刑事訴訟法第一百五十四條、第三百零一
    條第一項分別定有明文。而在訴訟上用以證明事實之證據，須於通常一般之人均
    不致於有所懷疑，而得確信其為真實之程度者，始得據以為有罪之認定；倘其證
    明尚未達到此一程度，而有合理之懷疑存在，致使無從為有罪之確信時，即應為
    無罪之判決（最高法院七十六年度台上字第四九八六號判例意旨參照）。另按刑
    法第一百六十四條第一項所規定之藏匿人犯或使之隱避罪，其係以行為人有將人
    犯或依法逮捕拘禁之脫逃人為「藏匿」或「使之隱避」之行為，為犯罪構成要件
    之一，所謂「藏匿」係指行為人以積極之作為將犯人收容於隱密處所，而使他人
    難以發現而言；所謂「使之隱避」則指以「藏匿」以外之方法，使其隱蔽逃避而
    言。另藏匿以外之方法使之隱避，須有指使或指示隱避之意旨（最高法院二十四
    年度上字第三五一八號判例意旨參照），而固然不限於積極作為，亦應包括消極
    之不作為，但消極之不作為，參酌刑法第十五條規定之意旨，必以行為人在法律
    上具有積極的作為義務為前提，此種作為義務，雖不限於明文規定，要必就法律
    之精神觀察，有此義務時，始能令負犯罪責任（最高法院卅一年度上字第二三二
    四號判例意旨參照）。故行為人雖明知犯人，但其若無向偵查機關為真實陳述之
    義務，而默秘不言，或故不告知，均難認為應與積極之犯罪行為為同等之評價，
    而構成刑法第一百六十四條第一項之犯罪。末按刑法第三百三十九條詐欺罪之成
    立，須行為人意圖為自己不法之所有，而行使詐術使人陷於錯誤而交付財物或行
    為人因此而獲得利財產上之不法利益為要件，若行為人主觀上並無不法所有之意
    圖，自難成立本罪。
三、本件公訴人於起訴書內詳列事證，而認被告二人早於劉斌車禍當日即九十年十月
    九日時即明知黃建福駕車肇事之事實，被告二人卻以為黃建福隱瞞作為與黃建福
    民事和解之條件，並於與黃建福和解後，於臺灣地方法院檢察署檢察官偵查中故
    意隱瞞車禍及肇事者之事實，因認被告二人涉有刑法第一百六十四條第一項之使
    犯人隱蔽罪嫌；另公訴人又認被告二人明知劉斌係榮民，其後事應由榮民服務處
    介入處理，被告二人並無代為處理和解之權，而被告二人原無意為劉斌處理後事
    ，卻以為劉斌處理後事為詐術，要求黃建福給付賠償金額六十萬元，致使黃建福
    陷於錯誤而先給付三十萬元給被告二人收受，因認被告二人此部分所為另涉有刑
    法第三百三十九條第一項詐欺取財罪嫌云云。訊據被告甲○○、乙○○○二人均
    坦承於黃建福肇事當天，伊經醫院通知而到醫院探視時即知道劉斌係因黃建福駕
    車肇事而受傷及有收受黃建福交付之三十萬元賠償金之事實，惟均堅決否認有何
    使人犯隱避、詐欺之犯行，被告二人均辯稱：伊二人並未以不報警而為黃建福隱
    避為條件，要求黃建福和解賠償，況伊並未在車禍現場，未親眼看到車禍發生狀
    況，故不敢亂說，且伊二人原不負有通報犯罪及據實檢舉犯罪人之義務，縱不報
    警或不檢舉犯罪人亦不構成犯罪。另劉斌與伊夫婦住在一起約二十年，伊二人擔
    心劉斌因車禍成為植物人，因此要求黃建福給付費用，作為劉斌日後請看護及療
    養費用，並無不法所有之犯意云云。經查：
四、關於使犯人隱避罪嫌部分：
（一）被告二人供承確於九十年十月九日當天即知悉係黃建福駕車肇事致劉斌死亡之
      事實，而於同年月十五日被告乙○○○在高雄縣警察局岡山分局壽天派出所接
      受調查訊問中，於警員訊問死者劉斌有無與他人結怨？有無他殺嫌疑時？被告
      乙○○○均答稱：「沒有」，並表示劉斌的屍體要交由榮民之家處理等語，而
      未指出黃建福係肇事者其明。又於臺灣高雄地方法院檢察署檢察官同年月十六
      日相驗劉斌屍體後，訊問在場之被告乙○○○，被告乙○○○答稱：「他（劉
      斌）騎腳踏車經常跌倒，這次他是騎腳踏車出門而且不注意交通號誌等語，固
      有上開警訊、偵查訊問筆錄在卷可稽，而可認被告乙○○○在接受警察機關、
      檢察官調查訊問時有故意不舉發犯罪、不告知犯人之行為。
（二）惟証人黃建福在偵查、原審及本院調查中均明確証稱：因為被害人劉斌無其他
      親人所以才與被告二人談民事和解，被告二人並未承諾要為伊隱避過失致人於
      死之犯罪事實等語，足認被告甲○○、乙○○○所辯稱之：伊二人並未以不報
      警而為黃建福隱避為條件，要求黃建福民事和解賠償，亦無使黃建福隱避之犯
      意等語堪以採信。且被告乙○○○前揭於警訊、偵查中明知黃建福係駕車肇事
      致斌死亡者，故意不舉發過失致人於死犯罪、不告知犯人係黃建福之行為，乃
      屬於前揭所稱之消極不作為，而被告二人對於黃建福過失肇事致人於死之犯罪
      ，並未負有向偵查機關舉發犯罪及告知犯人之法律上義務，參諸前引刑法第一
      百六十四條第一項犯罪構成要件之說明，被告二人該項不舉發犯罪及犯人之消
      極不作為，於道德上固具相當之可非議性，但仍難認為在刑法上與積極之作為
      應為相同之評價，綜上所述，被告甲○○、乙○○○既無使犯人隱避之犯意，
      且其消極不舉發犯罪及犯人之行為不能認係使犯人隱避之犯行，自難令負刑法
      第一百六十四條第一項使犯人隱避之罪責。至被告二人於檢察官偵查時，是否
      有證人於案情有重要關係之事項，供前或供後具結，而為虛偽陳述，而應負同
      法第一百六十八條偽證罪責，則係另一事實，而偽証部分事實並未據檢察官起
      訴，該部分事實與本案起訴使犯人隱避部分並非同一事實，本院自不得予審理
      ，應由檢察官另行偵辦，併此敘明。
五、關於詐欺取財罪嫌部分：
（一）証人黃建福在偵查中証稱：被告二人原開價一百萬元，稱此金額包括供養劉斌
      二十幾年之費用，及喪葬費用。九十年十月十二日談妥為六十萬元，前三十萬
      元作為向被告二人的道義賠償，另三十萬元要給被告二人處理劉斌後事用（見
      偵查卷九十年十月十八日、同年月十九日偵訊筆錄）。又在原審法院證稱：九
      十年十月九日發生車禍，同年月十日伊就由友人陪同去被告二人家協調此事，
      當時岡山里里長也在場，因被告乙○○○自稱為劉斌養女，劉斌在臺並無親屬
      ，故要與他們和解。被告二人並承諾要處理劉斌的後事，但並未承諾幫伊隱瞞
      肇事經過等語（見原審法院九十一年一月廿四日訊問筆錄）。又證人李正安在
      偵查中證稱：九十年十月十二日伊載黃建福到被告家中，起初里長尚未到，伊
      則因停車，比其他人較晚進入，進入後聽到在談論劉斌病情不樂觀，如死了這
      筆錢要當喪葬費，伊又聽到劉斌在被告家供養了二十幾年，我們的意思是劉斌
      受傷期間補貼被告二人的照顧費用，萬一劉斌死了，也補貼喪葬費用等語。證
      人劉安文證稱：伊陪黃建福去被告家二次，第一次被告要求一百萬元，稱供養
      劉斌二十幾年，因在醫院時聽醫生說劉斌不樂觀，故這筆錢包括醫療費用及喪
      葬費用。證人許金癸證稱：九十年十月十二日，我們在被告家中談車禍之事，
      約十幾分鐘後里長來，伊有聽到六十萬元是要當喪葬費及被告二人供養劉斌二
      十幾年之事等語。證人即岡山里里長黃順利證稱：九十年十月十二日當天被告
      乙○○○來電叫伊過去，稱對方來談和解，伊過去時他們都已在場，伊到了約
      五分鐘後即離開，其間看到他們在寫收據，交付三十萬元給被告甲○○。伊向
      他們說，伊可以證明劉斌在被告家中供養了二十餘年，其他的伊則不管等語（
      以上証人証述均參見偵查卷九十年十月十九日偵訊筆錄）。綜合前開證人之證
      詞可見被告二人係因劉斌生前居住在伊家中，而由被告二人扶養，乃向黃建福
      請求六十萬元損害賠償金額，其中三十萬元係賠償劉斌受傷之醫藥、看顧費用
      及被告照顧劉斌二十年之道義賠償，另三十萬元則係日後萬一劉斌死亡將支出
      之喪葬費用等情。
（二）依據證人白廣生在原審法院審理中證稱：伊任職於岡山榮民服務處，劉斌係伊
      所輔導之榮民，伊到岡山榮民服務處任職二年間，劉斌均由伊輔導。劉斌平時
      居住在被告二人家中，伊曾去訪視過一次。伊曾受高雄縣榮民服務處岡山地區
      輔導長官之通知，得知劉斌在醫院的加護病房，但伊於第二天欲前往探視時，
      劉斌即死亡了，故伊因而未前往醫院，伊乃通知高雄縣榮民服務處，依在臺單
      身榮民死亡處理方式處理劉斌後事。而單身榮民死亡之後事，有某一家與高雄
      縣榮民服務處簽約的葬儀社負責，喪葬費用則由該單身榮民的遺產來負擔，若
      不足，再由榮民退伍前最後服務的軍種負擔。劉斌死亡之後，被告乙○○○曾
      向伊詢問可否將劉斌的遺體帶回家處理，伊告訴她，除非是劉斌的親屬，否則
      不能等語（見原審卷九十一年七月一日審判筆錄）。是依據證人白廣生前開所
      證，被告二人並不知劉斌的後事應由榮民服務處處理，且於劉斌死亡後向白廣
      生詢問可否將劉斌遺體帶回處理益徵被告二人確願支付喪葬費用，與黃建福和
      解並無不法所有意圖。又劉斌係榮民，生前居住高雄縣岡山鎮○○街三十六號
      三樓，與被告乙○○○全家一起生活約二十年等情，並據行政院國軍退除役官
      兵輔導委員會高雄縣服務處查明屬實，有該處九十一年九月二十五日０九一０
      ００五八八三號函附卷可稽。足認被告二人係因與劉斌共同生活，照顧劉斌生
      活約二十年，乃認係情同家屬而為劉斌處理有關損害賠償及喪葬事宜，伊等因
      而向黃建福請求損害賠償，亦難認被告二人有何意圖為自己不法所有之主觀犯
      意及向黃建福施用詐術之行為。另查証人黃建福確因駕車過失肇事致劉斌死亡
      ，亦証據証人黃建福自承在卷，其過失致人於死犯行並經原審法院判處有期徒
      刑六月，緩刑二年確定，有原審法院九十一年交簡字第一號刑事判決書在卷可
      稽，其主觀上係為負過失致人於死之民事賠償責任而與和劉斌生前共同生活之
      被告二人達成民事和解同意賠償六十萬元，並同時交付三十萬元予被告二人，
      亦難認係因陷於如何之錯誤始將財物交付。
（三）綜上所述，被告二人向黃建福要求賠償醫藥、扶養費用及喪葬費用，其主觀上
      應無不法所有之意圖，客觀上亦無行使詐術之行為，黃建福復非因陷於錯誤始
      交付三十萬元予被告，故被告二人所為尚與刑法詐欺犯罪之構成要件不符。
六、此外，又查無其他證據足證被告二人有何隱避人犯及詐欺取財之犯行，參諸前開
    所引法條及判例意旨說明，自應為無罪之諭知。原審因而對被告甲○○、乙○○
    ○為無罪之諭知，經核並無不合，檢察官上訴意旨仍執前詞指摘原判決不當，自
    無足取，上訴為無理由，應予駁回
據上論結，應依刑事訴訟法第三百六十八條，判決如主文。
本案經檢察官郭振昌到庭執行職務。
中        華        民        國    九十一    年    十    月  二十三    日
                              臺灣高等法院高雄分院刑事第三庭
                                  審判長法官  周賢銳
                                        法官  謝宏宗
                                        法官  莊崑山
右正本證明與原本無異。
不得上訴。
                                      書記官  邱麗莉
中    華    民    國     九十一     年       十       月    二十五      日
                                                                        Ｆ
